最高法院刑事判決　　　　　　　　　　　　　　　九十一年度台上字第二九五六號
　　上　訴　人　甲○○
　　　　　　　　乙○○
　　共　　　同
　　選任辯護人　余健生律師
右上訴人等因違反商業會計法案件，不服台灣高等法院台中分院中華民國八十九年一
月十九日第二審更審判決（八十八年度重上更(一)字第五０號，起訴案號：台灣台中地
方法院檢察署八十四年度偵字第五八四二、一０七六八號），提起上訴，本院判決如
左：
    主  文
原判決撤銷，發回台灣高等法院台中分院。
    理  由
本件原判決撤銷第一審之科刑判決，改判論上訴人甲○○、乙○○以共同連續商業負
責人，以明知為不實之事項，而填製會計憑證罪，甲○○處有期徒刑肆月，乙○○處
有期徒刑月，固非無見。
惟查：(一)刑事訴訟法第九十五條規定「訊問被告應先告知左列事項：一犯罪嫌疑及所
犯所有罪名。罪名經告知後，認為應變更者，應再告知（第一款）。」旨在使被告得
以充分行使防禦權，以達刑事訴訟法為發現真實兼顧程序公正之目的，事實審法院於
適用刑事訴訟法第三百條時，尤須踐行同法第九十五條各款規定之情形，始能避免突
襲裁判而確保被告權益。原判決引用刑事訴訟法第三百條變更檢察官起訴所引適用之
刑法第二百十六條、第二百十條，同法第二百十四條及稅捐稽徵法第四十一條，並撤
銷第一審不當之判決，改判論以修正前商業會計法第六十六條第一款之罪，但於審判
期日並未告知應變更罪名，僅告知「犯罪之嫌疑及所犯所有罪名（詳如起訴書所載）
……」，有原審民國八十九年一月十二日審判筆錄可按（見原審八十八年度重上更(一)
字第五０號卷第九十一頁），其所踐行之訴訟程序，自屬於法有違。本院前次發回意
旨業予指明，更審判決猶未補正，致原有瑕疵依然存在，自屬無可維持。(二)商業會計
憑證分原始憑證及記帳憑證；原始憑證係證明事項之經過，而為造具記帳憑證所根據
之憑證，其種類有外來憑證、對外憑證、內部憑證；記帳憑證係證明處理會計事項人
員之責任，而為記帳所根據之憑證，其種類有收入傳票、支出傳票、轉帳傳票，此觀
之商業會計法規定自明。原判決認定上訴人等不實登載王再發、王秋雄之「薪工資暨
伙食津貼領款單」、「各類所得扣繳暨免扣繳憑單」及「永升交通有限公司（下稱永
升公司）八十一年度營利事業所得稅結算申報書」等情。如果屬實，則「薪工資暨伙
食津貼領款單」固可認係會計憑證，然其於業務上作成之「各類所得扣繳暨免扣繳憑
單」及「永升公司八十一年度營利事業所得稅結算申報書」（下稱後二項文書），能
否謂係會計憑證，即非無研求之餘地。乃原判決於判決理由內論述「被告（上訴人）
甲○○係永升公司之負責人即商業負責人，為被告甲○○所自承，其明知八十一年間
王再發、王秋雄二人未在其公司工作，竟收買該二人為人頭利用不知情之人員虛列薪
資，登載於其業務上所作成之『薪工資暨伙食津貼領款單』，並由不知情之會計事務
所人員據以製作不實之『各類所得扣繳暨免扣繳憑單』，和據以併入永升公司薪資支
出項內，登載於『永升公司八十一年度營利事業所得稅結算申報書』內，並提出行使
，向財政部台灣省中區國稅局沙鹿稽徵所申報，足以生損害於公眾及他人，均係犯修
正前商業會計法第六十六條第一款之罪」（見原判決第七頁第六至十二行）、「被告
二人上開多次犯行，時間密接，犯罪方法及構成要件相同，顯係基於概括之犯意反覆
為之，為連續犯，依法論以一罪，並加重其刑」（見原判決第七頁倒數第四至二行）
，對於後二項文書如何係會計憑證，並未有所說明，自有判決理由不備及適用法則不
當之違誤。上訴人等上訴意旨雖未指摘及此，惟為本院得依職權調查之事項，應認原
判決仍有撤銷發回之原因。至原判決不另諭知無罪部分，基於審判不可分之原則，應
併予發回，附此敘明。
據上論結，應依刑事訴訟法第三百九十七條、第四百零一條，判決如主文。
中      華      民      國    九十一    年      五      月     三十     日
                              最高法院刑事第十庭
                                  審判長法官  林  增  福
                                        法官  邵  燕  玲
                                        法官  吳  昆  仁
                                        法官  陳  世  雄
                                        法官  惠  光  霞
      右正本證明與原本無異
                                              書  記  官
中      華      民      國    九十一    年      六      月      五      日
